【裁判字號】    91,簡上,132
【裁判日期】    921231
【裁判案由】    債務人異議之訴
【裁判全文】
臺灣士林地方法院民事判決  九十一年度簡上字第一三二號
    上  訴  人  乙○○
    訴訟代理人  李璧合  律師
    被  上訴人  甲○○
當事人間請求債務人異議之訴事件，上訴人對於中華民國九十一年六月十一日本院士
林簡易庭九十一年度士簡字第四三０號第一審判決提起上訴，本院於九十二年十二月
十七日言詞辯論終結，判決如下：
    主      文
原判決廢棄。
本院九十年度執字第一八三一四號清償借款強制執行事件之強制執行程序應予撤銷。
第一、二審訴訟費用由被上訴人負擔。
    事      實
甲、上訴人方面：
一、聲明：如主文所示。
二、陳述：除與原審判決所載者相同茲予引用外，補稱：
（一）訴外人石瑞絲於民國八十五年四月間簽發本票，向被上訴人借款新臺幣（下同
      ）一百五十萬元，由上訴人擔任前開債務之連帶保證人。嗣因石瑞絲未按期清
      償，被上訴人旋於八十七年間向鈞院訴請上訴人及訴外人石瑞絲連帶給付尚未
      清償之借款一百五十萬元及自八十五年五月二十三日起，至清償日止，按約定
      利率即年息百分之二十計算之利息，經鈞院以八十七年度訴字第六八一號判決
      確定（下稱系爭判決）。被上訴人即執前開判決為執行名義向鈞院聲請拍賣上
      訴人之不動產，雖石瑞絲多次央求被上訴人請准予分期清償，被上訴人均悍然
      拒絕，直至該不動產二次拍賣流標後，被上訴人始知房價低迷，恐怕無法獲償
      ，遂主動電請石瑞絲商議解決方案，表示可以撤銷查封，令石瑞絲及上訴人籌
      款和解，石瑞絲及上訴人連同先前被上訴人強制執行薪資部份，共已先清償四
      十三萬零二百元，兩造並於八十八年八月十二日簽訂和解契約。嗣因上訴人無
      法覓得銀行願意貸款，被上訴人主動稱其與富邦商業銀行三重分行（下稱富邦
      銀行）熟稔，可代為處理貸款事宜，惟當時因汐止房價暴跌，富邦銀行要求上
      訴人除提供不動產供擔保外，須另做八十萬元信用貸款，分七年償還，上訴人
      亦同意，然上訴人並未請求被上訴人提供八十萬元定期存單，為債務人擔保借
      款。於八十八年十二月間完成貸款手續後，上訴人均按時繳交本息，迄九十年
      四月間，上訴人因資金無法週轉，滯納兩個月之貸款本息，經銀行通知將對被
      上訴人提供之定期存單實行質權抵銷沖償，始知有被上訴人提供定期存單為上
      訴人擔保之事。上訴人央請銀行人員寬延數日，未料銀行執意扣抵，石瑞絲與
      被上訴人商議解決之道未果，被上訴人遽爾再以前開舊執行名義系爭判決強制
      執行上訴人之薪資、拍賣上訴人之房地。上訴人於八十八年十二月四日至富邦
      銀行辦理對保手續，當時應銀行人員要求於各項「空白文件」上簽章，並未見
      到有被上訴人簽章為連帶保證人之文件，被上訴人係於同年月七日自行至銀行
      對保，上訴人並不知其提供定期存單為上訴人擔保之事。
（二）被上訴人與富邦銀行成立之保證契約，並非兩造另行成立新債權債務關係，雙
      方並無訂立新債清償契約之合意，且被上訴人並未合法解除和解契約，其主張
      回復和解前之原債務關係並無理由，按新債清償因清償舊債務而對於債權人負
      擔新債務，是其成立係基於債權人與債務人間訂定之契約。新債清償契約成立
      時，債務人即負擔新債務，是為要物契約，與代物清償契約同。新債清償為契
      約行為，故須債權人與債務人間有負擔新債務以消滅舊債務之意思表示。上訴
      人提供自己之房地及信用向富邦銀行辦理貸款，共借得新台幣一百一十五萬元
      ，上訴人對於兩造八十八年八月十二日成立之和解契約中所載金錢債務之清償
      方法，第一期之四十三萬零二百元已以現金清償，第二期之一百三十萬元，其
      中向富邦銀行借貸一百一十五萬元已交付被上訴人，其餘則經被上訴人同意分
      期清償；上訴人並未與被上訴人訂立契約，由其提供八十萬元定期存單擔保上
      訴人向富邦銀行之貸款；被上訴人與富邦銀行簽訂保證契約擔保上訴人向富邦
      銀行之信用借款（不包括不動產擔保借款）係被上訴人與富邦銀行間之契約關
      係，至於保證人（被上訴人）與借款人（上訴人）間之法律關係為何，即應視
      雙方有無契約約定，上訴人始終未能就雙方有成立新債清償契約之事實舉證以
      實其說，且經鈞院傳訊富邦銀行三重分行辦理系爭授信貸款之行員許琨富到庭
      ，其證稱上訴人向其銀行申請貸款新台幣五百五十萬元，但因上訴人所提供之
      不動產擔保經銀行估價結果，只能核貸四百六十五萬元，故被上訴人向伊說希
      望能作保證人云云，然對於被上訴人當時提供擔保是否為上訴人事前所知、或
      上訴人是否清楚被上訴人提供定期存單才能借款等節，證人同樣不能證明，被
      上訴人之主張，洵無足採。兩造八十八年八月十二日之和解契約書中根本未提
      及被上訴人有願意提供擔保令上訴人向銀行辦理信用貸款之事，而上訴人八十
      八年十二月二十六日向銀行貸出一百一十五萬元交付給被上訴人之前，被上訴
      人所出具收據，其上載明：「茲收到債務人乙○○對士林地方法院八十七年度
      訴字第六八一號清償債務事件之清償款新台幣（下同）一百一十五萬元整，餘
      一十五萬元債權人同意債務人自八十八年十二月二十六日起至九十五年十二月
      二十六日止分七期每期二萬元，餘額最後一期償還，並同意除上述債務外，解
      除對債務人石瑞絲債務之連帶保證責任」均未對於若因上訴人未按時繳交銀行
      貸款本息而致銀行追究其保證人責任時，上訴人應如何負責乙節有任何保留，
      更證明上訴人所言非虛。上訴人既以前述各該方式履行和解契約義務，已交付
      各期款項（餘款有分期之約定），並無違反和解契約任何條款之約定，何來契
      約第五條所謂「違反不履行則回復原債務之關係」可言？更況被上訴人亦從未
      提出其已合法解除原和解契約之證據，又如何「回復原債務關係」？再者，被
      上訴人雖因上訴人未按時繳交銀行貸款本息，依被上訴人與銀行簽訂之保證契
      約而遭銀行抵扣擔保品沖帳，然其得依法取得代位求償權而向借款人主張代償
      後之相關權利，而無回復和解前債務關係之餘地。是本件執行名義鈞院八十七
      年度訴字第六八一號判決確定後，兩造間已成立和解契約，上訴人就該判決所
      令給付之債務已清償，僅餘其中十五萬元，被上訴人業已同意分期清償至九十
      五年十二月二十六日，被上訴人自不得據該判決再聲請強制執行，上訴人爰依
      法提起債務人異議之訴，請求撤銷鈞院九十年度執字第一八三一四號清償借款
      強制執行事件之強制執行程序（下稱系爭執行程序）。
三、證據：援用第一審所提證據。
乙、被上訴人方面：
一、聲明：駁回上訴。
二、陳述：除與原審判決所載者相同茲予引用外，補稱：
（一）被上訴人提供八十萬元定期存單，作為債務人向富邦銀行借款擔保之事，上訴
      人確實知情。
（二）兩造八十八年八月十二日成立之和解契約，第一期之四十三萬零二百元部分，
      上訴人僅償還四十二萬零二百元。第二期之一百三十萬元，上訴人實際僅清償
      三十五萬元，未償還部分包括：被上訴人提供八十萬元定期存單擔保部分，
      應分期清償之十五萬元部分。第三期之十五萬元業於八十九年九月十二日到
      期，債務人並未清償。
（三）伊於八十八年十二月二十六日出具之收據所載「解除其對債務人石瑞絲債務之
      連帶保證責任」，並非免除本件之連帶保證責任，而是免除另外一筆債務。
三、證據：除援用第一審所提證據外，補提富邦銀行之借款申請書及調查表，並聲請
    傳訊證人許琨富為證。
丙、本院依職權調閱本院系爭執行案卷。
    理      由
一、上訴人主張：訴外人石瑞絲向被上訴人借款一百五十萬元，由上訴人擔任連帶保
    證人。嗣因石瑞絲未如期清償，被上訴人取得系爭判決為執行名義，向本院聲請
    強制執行，執行程序進行中兩造於八十八年八月十二日成立之和解契約，上訴人
    向富邦銀行貸款一百一十五萬元清償被上訴人，剩餘金額僅有一十五萬元，被上
    訴人同意該十五萬元自八十八年十二月二十六日起至九十五年十二月二十六日止
    分七期每期貳萬元，餘額最後一期償還，被上訴人並同意除上述債務外即刻解除
    上訴人對石瑞絲之連帶保證責任。是被上訴人依據系爭判決得請求之金額，上訴
    人業已幾乎全數清償，未清償之部份雙方亦成立分期清償之合意，且清償期未屆
    至，被上訴人逕持系爭判決再度向本院聲請強制執行，致令上訴人受到莫大損害
    。爰依強制執行法第十四條第一項之規定，求為撤銷系爭執行程序之判決。
二、被上訴人則以：系爭債務上訴人並未清償完畢，被上訴人提供八十萬元定期存單
    ，作為債務人向富邦銀行借款擔保之事，上訴人確實知情，卻未如期向富邦銀行
    繳款致被上訴人提供之八十萬元定期存單遭富邦銀行抵銷。兩造和解契約第一期
    之四十三萬零二百元部分，上訴人僅償還四十二萬零二百元。第二期之一百三十
    萬元，上訴人實際僅清償三十五萬元，未償還部分包括：被上訴人提供八十萬
    元定期存單擔保部分，應分期清償之十五萬元部分。第三期之十五萬元業於八
    十九年九月十二日到期，債務人亦未清償。依民法第三百二十條新債清償之規定
    ，上訴人之舊債務自未消滅，且依兩造和解契約第五項約定「如有違反不履行則
    回復原債務之關係」，上訴人既未依和解契約履行債務，兩造間即回復原債務關
    係，至於伊於八十八年十二月二十六日出具收據所載「除上述債務外解除其對債
    務人石瑞絲債務之連帶保證責任」，並非免除本件之連帶保證責任，而是免除另
    外一筆債務等語，資為抗辯。
三、按執行名義成立後，如有消滅或妨礙債權人請求之事由發生，債務人得於強制執
    行程序終結前，向執行法院對債權人提起異議之訴，為強制執行法第十四條第一
    項前段所明定。次按如以裁判為執行名義時，其為異議原因之事實發生在前訴訟
    言詞辯論終結後者，亦得主張之，查上訴人主張被上訴人持系爭判決為執行名義
    ，向本院聲請對上訴人強制執行，且系爭強制執行程序尚未終結之事實，業經本
    院依職權調取系爭強制執行事件卷宗核閱屬實，復為被告所不爭執，堪認為真正
    ，先予敘明。
四、上訴人主張其對被上訴人之連帶債務僅餘一百三十萬元，其中一百一十五萬元部
    分，業已清償之事實，為被上訴人所否認。經查：
（一）本件兩造於系爭判決執行名義成立後，依序成立三份契約，先後為：(1)八十八
      年八月十二日之和解契約，(2)八十八年十二月二十六日之收據，(3)八十八年十
      二月二十六日之同意書，為兩造所不爭執。觀諸八十八年八月十二日之和解契
      約內容為：清償方式分三期，八十八年八月十二日前償還四十三萬零二百元
      ，八十八年九月十二日前償還一百三十萬元，餘款十五萬元由上訴人及石
      瑞絲、林文昌自八十八年九月十二日起至八十九年九月十二日止，分十二期清
      償甲方。上訴人及石瑞絲、林文昌如有違反不履行則回復原債務之關係。八十
      八年十二月二十六日之收據，其上載明：「茲收到債務人乙○○對士林地方法
      院八十七年度訴字第六八一號清償債務事件之清償款新台幣（下同）一百一十
      五萬元整，餘一十五萬元債權人同意債務人自八十八年十二月二十六日起至九
      十五年十二月二十六日止分七期每期二萬元，餘額最後一期償還，並同意除上
      述債務外，解除對債務人石瑞絲債務之連帶保證責任」，依該和解契約及收據
      內容，兩造間已變更原確定判決債權之內容（金額）及方式（分期給付）。被
      上訴人辯稱該收據所載「除上述債務外解除其對債務人石瑞絲債務之連帶保證
      責任」，並非免除上訴人本件之連帶保證責任，而是免除另外一筆債務云云，
      並未舉何證據以實其說，且與收據字面文義不符，殊難採信。執是上訴人主張
      其對被上訴人之連帶債務僅餘一百三十萬元，其餘部分因被上訴人解除其連帶
      保證責任而免除乙節，應堪採信。
（二）上訴人又主張前開一百三十萬元，上訴人業已清償一百一十五萬元之事實，業
      據提出被上訴人八十八年十二月二十六日出具之收據及富邦銀行存摺類存款存
      入存根影本各一份為證，被上訴人對於上訴人已交付其向富邦銀行借得之一百
      一十五萬元之事實，固不諱言，惟辯稱：上訴人向富邦銀行貸得之款項，係被
      上訴人提供八十萬元定期存單，作為債務人向富邦銀行借款之擔保，上訴人明
      知其事，卻未如期向富邦銀行繳款致被上訴人提供八十萬元定期存單遭富邦銀
      行抵銷，依民法第三百二十條新債清償之規定，上訴人之舊債務自未消滅等語
      。茲應審究如下：
      (1)按當事人主張有利於己之事實者，就其事實有舉證之責任，民事訴訟法第二
        百七十七條前段定有明文。本件被上訴人主張係依上訴人之要求提供八十萬
        元定期存單，作為債務人向富邦銀行借款之擔保，上訴人明知其事等情，為
        上訴人所否認，自應由被上訴人就該事實負舉證之責，被上訴人雖提出富邦
        銀行之借款申請書及調查表，並聲請傳訊證人許琨富為證，惟依借款申請書
        及調查表根本無從認定有被上訴人主張之前開事實，另證人即辦理系爭貸款
        之行員許琨富於本院九十二年七月三十一日調查時證稱：「當時是上訴人的
        妹妹及被上訴人一同來銀行借錢，本來要借五百五十萬元，但是不動產送去
        估價後，核貸金額只有四百六十萬元，雙方可以借到五百五十萬元，但是因
        為可貸的金額是確定的，後來我們做擔保品不足部分，我們不做，但是被上
        訴人希望能做保證人來准許，事隔太久我不太有印象，是不是二人一起來，
        我們是整個文件齊全才能核貸，至於上訴人他是不是知道被上訴人提供擔保
        品這件事我忘記了」等語，亦無法證明上訴人有請求被上訴人提供定期存單
        擔保之事實，是被上訴人之主張，自屬無據。
      (2)又按民法第三百二十條規定：「因清償債務而對於債權人負擔新債務者，除
        當事人另有意思表示外，若新債務不履行時，其舊債務仍不消滅。」學說稱
        新債清償，其成立係基於債權人與債務人間訂定之契約。被上訴人既未舉證
        證明兩造間有新債清償之合意成立，其提供定期存單與富邦銀行成立保證契
        約之行為，並非當然得認定兩造另行成立新債權債務關係。兩造間之連帶保
        證債權債務關係與被上訴人與富邦銀行間之保證關係，為不同之契約關係，
        至於被上訴人自行提供存單為上訴人向富邦銀行借貸之保證人，兩造間應另
        成立無因管理法律關係，而無從認定兩造間有清償新償合意之成立。
      (3)從而上訴人主張業已清償一百一十五萬元之事實，應堪認定。
（三）按和解有使當事人所拋棄之權利消滅及使當事人取得和解契約所訂明權利之效
      力，亦為民法第七百三十七條所規定。又按當事人就特定之執行名義或執行債
      權，成立不為強制執行或撤回強制執行或於一定時期前不為強制執行之不執行
      契約，債權人之請求即受有依約定不為執行之約束，如違反該不執行契約，債
      務人自得依前開規定提起債務人異議之訴，以資救濟。上訴人所負之一百三十
      萬元債務，已清償一百一十五萬元，是兩造間依原有執行名義即系爭判決確定
      之上訴人債務，於被上訴人出具收據時，僅餘十五萬元，至於被上訴人八十萬
      元定期存單為富邦銀行抵銷之事實，則為另一法律關係，被上訴人應另行主張
      其權利，非本件所得審酌。餘十五萬元債務，上訴人則主張兩造已合意分期清
      償至九十五年十二月二十六日（應為九十六年十二月），被上訴人不得據系爭
      判決再聲請強制執行乙節，依上訴人提出之收據及同意書內容觀之，被上訴人
      出具之收據原約定「債權人同意債務人自八十八年十二月二十六日起至九十五
      年十二月二十六日止分七期每期二萬元，餘額最後一期償還」，嗣被上訴人復
      簽立同意書，除變更清償期限改約定為自八十九年十二月起至九十六年十二月
      止，分八年償還，每年二萬元，最後一年一萬元，並「同意就上述壹拾伍萬元
      債務不得對乙○○提出任何民、刑事訴訟及扣押拍賣行為。」，該同意書之性
      質應屬兩造間不執行契約，依前揭意旨，被上訴人自應受其拘束，而不得就所
      餘之十五萬元，再執原系爭判決聲請強制執行，上訴人之主張為有理由。
五、綜上各述，兩造於系爭判決後成立三份契約，上訴人所負之連帶保證債務僅餘一
    百三十萬元，其中一百一十五萬元已清償，餘十五萬元兩造間有不執行契約，自
    是有消滅執行名義所載被上訴人債權之事由，上訴人請求撤銷系爭執行程序，即
    屬有據。原審為上訴人敗訴之判決，尚有未洽。上訴意旨指摘原判決不當，求予
    廢棄，為有理由，爰廢棄改判。
六、本件事證已臻明確，兩造其餘攻擊防禦方法，核與判決結果無影響，爰不一一援
    引，附此敘明。
七、據上論結，本件上訴為有理由。依民事訴訟法第四百三十六條之一第三項、第四
    百五十條、第七十八條，判決如主文。
中      華      民      國    九十二    年      十二    月    三十一    日
                                        臺灣士林地方法院民事第一庭
                                            審判長法官  黃小瑩
                                            法      官  許永煌
                                            法      官  陳靜芬
右為正本係照原本作成。
本件當事人須以本判決適用法律顯有錯誤為上訴理由時，始得於本判決送達後二十日
內向本院提出上訴狀，如已於本判決宣示後送達前提起上訴者，應於判決送達後十日
內補具上訴理由，（均按他造當事人之人數附繕本），並經本院許可後方得上訴最高
法院。
中      華      民      國    九十三    年        一    月      六      日
                                            法院書記官  陳秀蘭


司法院資訊處製作；財團法人民間司法改革基金會備份。
